【裁判字號】    98,重訴,7
【裁判日期】    990323
【裁判案由】    殺人等
【裁判全文】
臺灣花蓮地方法院刑事判決               98年度重訴字第7號
公  訴  人  臺灣花蓮地方法院檢察署檢察官
被      告  甲○○
選任辯護人  李子春律師（法律扶助基金會指派）
上列被告因殺人等案件，經檢察官提起公訴（98年度偵字第2956
號），本院判決如下：
    主  文
甲○○殺人，累犯，處有期徒刑拾年肆月。
甲○○被訴肇事逃逸部分，無罪。
甲○○被訴傷害部分，公訴不受理。
    事  實
一、甲○○曾於民國96年間因竊盜案件，經臺灣臺東地方法院判
    處有期徒刑8月，後經裁定減刑為有期徒刑4月確定，於96年
    7月16日縮刑期滿執行完畢。詎仍不知悔改，於98年 7月4日
    晚上10時30分許，在花蓮縣瑞穗鄉○○○路○段165號之 1小
    南國卡拉OK店前與丙○○等人飲酒，而遇到戊○○、庚○○
    等人，戊○○因先前與甲○○有糾紛，遂以「該酒店又無小
    姐坐檯，要甲○○穿裙扮女人」等語暗譏甲○○沒有膽識，
    丙○○見2人起口角爭執，遂要求2人不要在他人營業場所鬧
    事，並推送甲○○返家，戊○○並未就此罷休，約同庚○○
    、鞠修人、陳佳祥、鍾順福等人，上前追至甲○○位在同鄉
    ○○路○段135號住處前不遠處，庚○○上前毆打甲○○，甲○○遭庚○○毆打後，見敵眾我寡，遂奔跑回家，持家中取
    得之尖刀 1把，回頭攻擊庚○○、戊○○等人，庚○○見狀
    ，即衝入中正北路1段143巷內，取空地上之木梯抵抗，戊○○亦持棒子攻擊甲○○， 3人在巷內互相毆打，庚○○並上
    前奪刀，致使庚○○受有右手割傷之傷害（傷害部分，業據
    庚○○於本院審理時撤回告訴），甲○○亦受有上肢多處開
    放性傷口、手挫傷、肘挫傷、前臂挫傷等傷害，甲○○因所
    持尖刀為庚○○奪下，乃奔跑回家，駕駛其所有停放在住處
    門口之車牌號碼8418─SN號自用小客車，其知悉以車輛高速
    撞擊人體，足以致他人死亡，及其當時已因飲酒過量，已達
    不能安全駕駛動力車輛之程度，猶基於殺人之犯意，開車朝
    庚○○、戊○○ 2人追撞，其先以上開自用小客車衝撞位在
    同路段 151號之庚○○，致庚○○倒地，並夾在該戶鐵門與
    上開自用小客車間，而受有膝蓋韌帶受傷、腳踝撕裂傷等傷
    害，及該戶鐵門毀損，不堪使用（毀損部分未據告訴），甲○○見庚○○倒地，即倒車向後，庚○○起身後與戊○○閃
    躲至中正北路 1段與慈天路口之柱子後，甲○○見狀，又駕
    車朝站在該處之庚○○、戊○○2人追撞，庚○○、戊○○2
    人閃躲後並以石頭砸向上開自用小客車之擋風玻璃，甲○○
    遂撞擊樹立路邊之慈天宮招牌，造成慈天宮招牌倒地毀損（
    毀損部分未據告訴），上開自用小客車之擋風玻璃亦因此呈
    網狀破裂及車頂約15公分長之凹痕，惟甲○○仍不罷休，復
    駕駛上開自用小客車進入慈天路內，在慈天路內繞圈後，仍
    繼續駕駛上開車輛右轉中正北路 1段朝北方向，追撞位在該
    路段 163號之庚○○，庚○○乃跳上該戶門前之水泥階閃躲
    ，而未被上開自用小客車撞擊，甲○○又駕車猛力撞擊正站
    在電線桿前方之戊○○，戊○○遭甲○○駕車撞擊後，身體
    滑落引擎蓋上，甲○○見狀仍未剎車停止，繼續向前行進，
    致戊○○腹部遭上開自用小客車保險桿、引擎蓋及電線桿之
    擠壓而受有腹腔損傷併內出血等傷害，經送醫急救，於到院
    前死亡。甲○○駕車追撞庚○○、戊○○ 2人後，即棄車逃
    逸。嗣於98年7月5日凌晨 2時許，由友人廖群發陪同，持西
    瓜刀、尖刀各1把向警方投案，經警陪同送醫，於同日凌晨3
    時許，抽血測得其酒精濃度換算其呼氣酒精濃度值為0.885M
    G/DL，而查悉上情。
二、案經戊○○之兄己○○告訴及花蓮縣警察局鳳林分局報告臺
    灣花蓮地方法院檢察署檢察官偵查起訴。
    理  由
甲、證據能力有無之認定：
一、按被告以外之人於審判外之言詞或書面陳述，除法律有規定
    者外，不得作為證據。又被告以外之人於審判外之陳述，經
    當事人於審判程序同意作為證據，法院審酌該言詞陳述或書
    面陳述作成時之情況，認為適當者，亦得為證據。當事人、
    代理人或辯護人於法院調查證據時，知有第159條第1項不得
    為證據之情形，而未於言詞辯論終結前聲明異議者，視為有
    前項之同意，刑事訴訟法第159條第1項、第159條之5分別定
    有明文。經查：
（一）證人庚○○、鍾順福、鞠修人、林思廷、丙○○於警詢時
      之陳述，雖均不合刑事訴訟法第159條之2、第159條之3有
      關傳聞法則例外之要件，惟檢察官、被告甲○○及辯護人
      就前開被告以外之人於審判外之陳述，均業於本院準備程
      序中表示對證據能力沒有意見，且迄未於本案言詞辯論終
      結前聲明異議，而本院審酌該等言詞陳述作成之情況，核
      無違法取證及證明力明顯過低之瑕疵，亦認為以之作為證
      據為適當，依上開規定，上開證人於警詢時之陳述，均具
      有證據能力。
（二）財團法人佛教慈濟綜合醫院玉里分院診斷證明書、鳳林榮
      民醫院診斷證明書、鳳林榮民醫院生化報告書、臺灣花蓮
      地方法院檢察署相驗屍體證明書、內政部警政署刑事警察
      局鑑驗書、花蓮縣警察局勘查報告等均屬證人於審判外之
      書面陳述，雖不合刑事訴訟法第159條第1項得為證據之要
      件，惟公訴人、被告及辯護人等對於上開書面陳述，均業
      於本院準備程序中表示同意引為證據，且迄於本案言詞辯
      論終結前亦未再聲明異議或撤銷同意，而本院審酌該等書
      面陳述作成之情況，核無違法取證及證明力明顯過低之瑕
      疵，亦認為以之作為證據為適當，故依上開規定，均具有
      證據能力。
乙、認定本案犯罪事實之證據及理由：
壹、有罪部分：
一、訊據被告對其於上開時間、地點與庚○○、戊○○ 2人發生
    爭執，並於酒後駕駛上開自用小客車追撞庚○○、戊○○ 2
    人，致戊○○死亡之犯行，固供稱屬實，惟辯稱：伊當天去
    小南國卡拉OK店前，自中午飲酒至晚上，已酒醉致辨識行為
    違法或依其辨識而行為之能力，顯著減低；又因伊遭戊○○
    、庚○○ 2人追殺，伊駕車追撞係出於正當防衛云云。辯護
    人辯護意旨另以：被告以車側撞擊戊○○，因戊○○掙扎自
    引擎蓋滑下，恰巧身後為電線桿，被告所為應係傷害致死等
    語置辯。
二、經查：被告於上開時間在小南國卡拉OK店前與戊○○因口角
    爭執，戊○○約同庚○○、鞠修人、陳佳祥、鍾順福等人，
    上前追至被告位在同鄉○○路○段135號住處前不遠處，庚○○上前毆打被告，被告遭庚○○毆打後，見敵眾我寡，遂奔
    跑回家，持家中取得之尖刀 1把，回頭攻擊庚○○、戊○○
    等人，庚○○見狀，即衝入中正北路1段143巷內，取空地上
    之木梯抵抗，戊○○亦持棒子攻擊被告， 3人在巷內互相毆
    打，庚○○並上前奪刀，致使庚○○受有右手割傷之傷害，
    被告亦受有上肢多處開放性傷口、手挫傷、肘挫傷、前臂挫
    傷等傷害，被告因所持尖刀為庚○○奪下，乃奔跑回家，駕
    駛其所有停放在住處門口之車牌號碼8418─SN號自用小客車
    ，其知悉以車輛高速撞擊人體，足以致他人死亡，及其當時
    已因飲酒過量，已達不能安全駕駛動力車輛之程度，猶基於
    殺人之犯意，開車朝庚○○、戊○○ 2人追撞，其先以上開
    自用小客車衝撞位在同路段 151號之庚○○，致庚○○倒地
    ，並夾在該戶鐵門與上開自用小客車間，而受有膝蓋韌帶受
    傷、腳踝撕裂傷等傷害，及該戶鐵門毀損，不堪使用，被告
    見庚○○倒地，即倒車向後，庚○○起身後與戊○○閃躲至
    中正北路 1段與慈天路口之柱子後，被告見狀，又駕車朝站
    在該處之庚○○、戊○○2人追撞，庚○○、戊○○2人閃躲
    後並以石頭砸向上開自用小客車之擋風玻璃，被告遂撞擊樹
    立路邊之慈天宮招牌，造成慈天宮招牌倒地毀損，上開自用
    小客車之擋風玻璃亦因此呈網狀破裂及車頂約15公分長之凹
    痕，惟被告仍不罷休，復駕駛上開自用小客車進入慈天路內
    ，在慈天路內繞圈後，仍繼續駕駛上開車輛右轉中正北路 1
    段朝北方向，追撞位在該路段 163號之庚○○，庚○○乃跳
    上該戶門前之水泥階閃躲，而未被上開自用小客車撞擊，被
    告又駕車猛力撞擊正站在電線桿前方之戊○○，戊○○遭被
    告駕車撞擊後，身體滑落引擎蓋上，被告見狀仍未剎車停止
    ，繼續向前行進，致戊○○腹部遭上開自用小客車保險桿、
    引擎蓋及電線桿之擠壓而受有腹腔損傷併內出血等傷害，經
    送醫急救，於到院前死亡。而被告投案後，經警陪同送醫，
    於同日凌晨 3時許，抽血測得其酒精濃度換算其呼氣酒精濃
    度值為0.885MG/DL等情，業據證人庚○○、丙○○、林思廷
    、鞠修人、鍾順福於警詢時及證人庚○○、丙○○、林思廷
    、乙○○於本院審理時證述在卷，此外並有財團法人佛教慈
    濟綜合醫院玉里分院診斷證明書、鳳林榮民醫院診斷證明書
    、鳳林榮民醫院生化報告書、臺灣花蓮地方法院檢察署相驗
    屍體證明書各1份、相驗屍體照片13張、刑案現場照片 27張
    、庚○○受傷照片4張、現場勘驗照片 28張、內政部警政署
    刑事警察局鑑驗書 3份、花蓮縣警察局勘查報告、本院勘驗
    筆錄各1份在卷，堪信為真實。
    被告雖辯以：因酒醉致辨識行為違法或依其辨識而行為之能
    力，顯著減低及伊係正當防衛云云，然：
（一）被告於98年7月4日晚上9時至 10時許，至黃椿茵之店內聊
      天，被告仍意識清楚，並能理解與黃椿茵對談之內容，於
      當日晚間10時許，被告稱其要回家睡覺，自行駕車離去（
      所涉公共危險部分未據檢察官起訴），於同日晚上10時30
      分許，被告又至其住處附近之小南國卡拉OK店繼續與丙○○、乙○○及真實姓名、年籍不詳，綽號為「月亮」之成
      年男子等飲酒、聊天，被告雖然講話並不清晰、眼神有些
      呆滯，走路有點不穩，但不會答非所問等情，業據證人黃
      椿茵、林思廷、乙○○、丙○○於本院審理時結證在卷；
      又被告為丙○○攙扶返家，見戊○○等人自後追趕，庚○○上前挑釁，被告仍奔跑回家持家中取得之尖刀 1把，回
      頭攻擊庚○○、戊○○等人，尖刀為庚○○奪下後，被告
      又以其所有之上開自用小客車，連續朝庚○○、戊○○衝
      撞多次等情，亦據證人庚○○、丙○○於本院審理時結證
      在卷。被告去小南國卡拉OK店前，既能安全駕駛回至家中
      ，在卡拉OK店飲酒談話間又能清楚辨識他人說話內容，對
      於戊○○等人之挑釁、攻擊亦能以多項方式連續反擊。足
      徵，被告於行為時意識清晰，未因飲酒而影響其辨識能力
      ，或依其辨識而行為之能力，被告雖舉證人丁○○、黃椿
      茵於本院審理時之證詞，辯稱其當日自中午12時起至當日
      晚間6、7時許，與丁○○一同飲酒，2人已喝了2箱約48罐
      小罐裝啤酒，已酒醉云云，然依上開說明，被告並未因飲
      酒而達辨識行為違法或依其辨識而行為之能力，顯著減低
      之程度，被告上開辯解不足採信。
（二）按正當防衛，以對於現在不法之侵害為要件，防衛過當，
      尤以有防衛權為前提，上訴人之逞兇，雖不得謂非由被害
      人先用煙竿向毆而起，然被害人已受傷逃避，則其不法侵
      害業已過去，上訴人猶復持斧追往，砍殺多傷，自不成防
      衛行為，更何過當之可言；正當防衛必須對於現在不法之
      侵害始得為之，侵害業已過去，即無正當防衛可言。至彼
      此互毆，又必以一方初無傷人之行為，因排除對方不法之
      侵害而加以還擊，始得以正當防衛論。故侵害已過去後之
      報復行為，與無從分別何方為不法侵害之互毆行為，均不
      得主張防衛權，最高法院29年上字第317號及 30年上字第
      1040號判例意旨可供參照。被告雖先遭戊○○、庚○○ 2
      人追打，然被告回家持尖刀反擊，尖刀被奪下後，被告衝
      入車內，本可駕車離去以躲避戊○○、庚○○ 2人不法之
      侵害或至警局尋求庇護，被告捨此不為，連續駕車多次朝
      戊○○、庚○○ 2人衝撞，在其現時不法之侵害已過去，
      被告仍未選擇離去，繼續朝向戊○○等 2人衝撞，依上開
      最高法院判例意旨，自不構成正當防衛之行為。
（三）被告知悉以車輛高速衝撞人體，足以致他人死亡之結果，
      其間猶多次駕車衝撞庚○○、戊○○ 2人；又被告駕車朝
      向站立中正路 163號之戊○○衝撞，戊○○面朝北方，且
      該處燈光明亮，有案發現場照片28張在卷足參，被告既可
      辨別戊○○所在位置，當對戊○○後方為電線桿，右方為
      戊○○所有車牌號碼0878─QW號之紅色自用小客車，有所
      認識，被告應可預見對於戊○○突然回頭閃避不及，將為
      其所駕駛之自用小客車所追撞，而後有電線桿，並無迴避
      空間，可能為其所駕駛之自用小客車與電線桿夾擊死亡，
      仍繼續追撞戊○○，並在撞擊戊○○後未剎車停止行進，
      致戊○○遭其所駕駛之自用小客車與電線桿夾擊致死，確
      有殺人之不確定故意。辯護人以被告係傷害致死等語，亦
      不可採。
    本件事證明確，被告上開犯行堪以認定，應依法論科。
四、核被告所為係犯刑法第271條第1項之殺人罪、同條第 2項、
    第1項之殺人未遂罪及刑法第185條之 3之公共危險罪。被告
    於上開密集之時間雖多次駕車追撞戊○○、庚○○ 2人，仍
    係基於同一殺人之目的，依一般社會健全觀念，難以強行分
    開，應視為數個舉動之接續施行，合為包括之一行為予以評
    價。被告基於殺人之犯意，酒後駕車撞擊庚○○、戊○○，
    造成戊○○死亡、庚○○受傷，係一行為同時觸犯刑法第18
    5條之 3之不能安全駕駛動力交通工具而駕駛罪、同法第271
    條第2項、第1項之殺人未遂罪及同法第271條第1項之殺人罪
    ，為想像競合犯，依刑法第55條之規定，應從一重之殺人罪
    處斷，檢察官認所涉不能安全駕駛動力交通工具而駕駛罪與
    殺人罪應分論併罰，容有誤會。又被告於96年間因竊盜案件
    ，經臺灣臺東地方法院判處有期徒刑 8月，後經裁定減刑為
    有期徒刑4月確定，於96年7月16日縮刑期滿執行完畢等情，
    有臺灣高等法院被告前案紀錄表 1份在卷可稽，被告前受有
    期徒刑執行完畢，於 5年內故意再犯本件有期徒刑以上之罪
    ，為累犯，有期徒刑部分應依刑法第47條第 1項規定加重其
    刑（法定刑為死刑、無期徒刑部分依法不得加重）；又自用
    小客車駕駛人，無駕駛執照駕車、酒醉駕車，因而致人受傷
    或死亡，依法應負刑事責任者，加重其刑至二分之一，道路
    交通管理處罰條例第86條第 1項固定有明文，然依其文義觀
    察，係以無駕駛執照或酒醉之人駕駛自用小客車，因過失致
    人受傷或死亡，應負刑法第284條、第276條之過失傷害或過
    失致人於死罪責者，始有其適用甚明，本件被告雖酒醉又無
    駕駛執照駕車，然其係以上開自小客車作為殺害戊○○、庚○○ 2人之工具，既非因過失之駕駛行為，而致被害人於死
    傷，當無上開法條加重其刑之適用，檢察官認應依該條加重
    其刑，亦有誤會。爰審酌被告有竊盜等前科紀錄，素行不佳
    ，被害人戊○○、庚○○ 2人先行糾眾尋釁，被告於敵眾我
    寡之情形下，酒後以其所駕駛之自用小客車撞擊戊○○、庚○○ 2人，造成戊○○死亡、庚○○受傷，被告犯罪後主動
    投案，並於本院審理時坦承駕車撞擊戊○○，造成戊○○死
    亡之結果等一切情狀，量處如主文所示之刑，以示儆懲。末
    查扣案之尖刀2把及西瓜刀1把，被告均否認係其所有供犯本
    案之用，亦無證據證明為被告所有，爰不為沒收之諭知。
貳、無罪（被告被訴肇事逃逸）部分：
一、公訴意旨另以：被告甲○○駕駛上開自用小客車撞擊戊○○
    、庚○○ 2人後，已知致人死傷，仍棄車逃逸，認被告另涉
    刑法第185條之4肇事致人死傷而逃逸罪嫌等語。
二、按刑法第185條之4之肇事致人死傷而逃逸罪，固不以行為人
    對於事故之發生應負過失責任為必要，但仍以行為人對於事
    故之發生非出於故意為前提。若蓄意運用車輛以為殺人或傷
    害人之犯罪工具，即應成立殺人或傷害罪，不應稱為駕駛動
    力交通工具「肇事」。此觀該條之立法理由，係「為維護交
    通安全，加強救護，減少被害人之死傷，促使駕駛人於肇事
    後，能對被害人即時救護，特增設本條，關於肇事致人死傷
    而逃逸之處罰規定。」自明。如係故意以自用小客車作為殺
    人或傷害人之工具，立法者本無對於行為人於故意殺人或傷
    人後，仍留現場對於被害人為即時救護之期待，縱行為人嗣
    後駕車逃離現場，亦僅能論以殺人或傷害之罪責，尚難以侵
    害社會法益之上開公共危險罪相繩，最高法院95年度臺上字
    第4264 號判決意旨可資參照。
三、本件公訴人認為被告涉有上開肇事逃逸罪嫌，無非係以被告
    於撞擊戊○○、庚○○ 2人分別致死、成傷後，未留現場救
    護，棄車逃逸，為其論據。
四、訊據被告固不否認於撞擊戊○○、庚○○ 2人分別致死、成
    傷後，未留現場救護，棄車逃逸等情，辯護人辯護意旨略以
    ：本件非一般之自用小客車駕駛行為，被告於撞擊戊○○、
    庚○○2人後，無可期待被告留下對戊○○、庚○○2人為救
    護之行為。經查：被告駕駛上開自用小客車撞擊戊○○、庚○○ 2人後，已知致人死傷，仍棄車逃逸，業據證人庚○○
    於本院審理時結證在卷，並與被告供述相符堪信為真實，然
    參酌上開最高法院判決意旨，被告既係故意以自用小客車作
    為殺人之工具，該條既無對被告仍留現場對被害人為即時救
    護之期待，縱被告棄車逃逸，亦僅能論以殺人之罪責，尚難
    以侵害社會法益之上開公共危險罪相繩。
五、綜上所述，檢察官認被告另涉有肇事逃逸之犯行。揆諸上開
    最高法院判決意旨，尚有未洽，爰為被告被訴肇事逃逸部分
    為無罪之諭知，以免冤抑。
參、公訴不受理（被告被訴傷害）部分：
一、公訴意旨另以：被告甲○○於98年7月4日晚上10時30分許，
    在花蓮縣瑞穗鄉○○○路○段165號之 1小南國卡拉OK店前與
    丙○○等人飲酒，而遇到戊○○、庚○○等人，戊○○因先
    前與被告有糾紛，遂以「該酒店又無小姐坐檯，要被告穿裙
    扮女人」等語暗譏被告沒有膽識，丙○○見 2人起口角爭執
    ，遂要求 2人不要在他人營業場所鬧事，並推送被告返家，
    戊○○並未就此罷休，約同庚○○、鞠修人、陳佳祥、鍾順
    福等人，上前追至被告位在同鄉○○路○段135號住處前不遠
    處，庚○○上前毆打被告，被告遭庚○○毆打後，見敵眾我
    寡，遂奔跑回家，持家中取得之尖刀 1把，回頭攻擊庚○○
    、戊○○等人，庚○○見狀，即衝入中正北路1段143巷內，
    取空地上之木條抵抗，戊○○亦持梯子攻擊被告， 3人在巷
    內互相毆打，庚○○並上前奪刀，致使庚○○受有右手割傷
    之傷害，因認被告涉有刑法第277條第1項之傷害罪嫌等語。
二、按告訴乃論之罪，告訴人於第一審辯論終結前得撤回其告訴
    ，又告訴經撤回者，應諭知不受理之判決，刑事訴訟法第23
    8條第1項、第303條第3款分別定有明文。
三、查本件告訴人庚○○告訴被告傷害，起訴書認被告所觸犯刑
    法第277條第1項之傷害罪，依同法第 287條之規定，須告訴
    乃論。茲告訴人已於本院審理時當庭撤回告訴，有審理筆錄
    1份在卷可佐，揆諸首開說明，逕為不受理判決之諭知。
據上論斷，依刑事訴訟法第299條第1項前段、第301條第1項、第
303條第3款，刑法第271條第1項、第2項、第185條之3、第 55條
、第47條第1項，刑法施行法第1條，判決如主文。
本案經檢察官許建榮到庭執行職務。
中    華    民    國    99    年    3     月    23    日
                  刑事第三庭  審判長  法  官  李世華
                                      法  官  許乃文
                                      法  官  湯國杰
以上正本證明與原本無異。
如不服本判決應於收受送達後10日內向本院提出上訴書狀，並應
敘述具體理由。其未敘述上訴理由者，應於上訴期間屆滿後20日
內向本院補提理由書(均須按他造當事人之人數附繕本)「切勿逕
送上級法院」。告訴人或被害人如對於本判決不服者，應具備理
由請求檢察官上訴，其上訴期間之計算係以檢察官收受判決正本
之日期為準。
中    華    民    國    99    年    3     月    24    日
                                書記官
附錄本判決論罪之法律條文：
中華民國刑法第271條
殺人者，處死刑、無期徒刑或10年以上有期徒刑。
前項之未遂犯罰之。
預備犯第1項之罪者，處2年以下有期徒刑。
中華民國刑法第185條之3
服用毒品、麻醉藥品、酒類或其他相類之物，不能安全駕駛動力
交通工具而駕駛者，處1年以下有期徒刑、拘役或科或併科 15萬
元以下罰金。

司法院資訊處製作；財團法人民間司法改革基金會備份。
